臺灣高等法院民事判決
110年度上字第529號
上  訴  人  張正彥  
訴訟代理人  呂承璋律師
            李承訓律師
被  上訴人  財團法人桃園縣私立啟新社福會

特別代理人  劉彥良律師
被  上訴人  張國元  
訴訟代理人  呂靜玟律師
複  代理人  畢溱倪律師
訴訟代理人  賴羿慈律師
上列當事人間請求確認會員代表資格存在事件，上訴人對於中華
民國110年1月29日臺灣桃園地方法院109年度訴字第689號第一審
判決提起上訴，本院於111年6月7日言詞辯論終結，判決如下：
    主      文
原判決廢棄。
確認被上訴人張國元就啟新社福會捐助神明會中文昌會之會員代
表資格不存在。
確認上訴人就啟新社福會捐助神明會中文昌會之會員代表資格存
在。
第二審訴訟費用由被上訴人負擔。
    事實及理由
壹、程序方面：
    按確認法律關係之訴，非原告有即受確認判決之法律上利益
    者，不得提起之。民事訴訟法第247條第1項前段定有明文。
    所謂即受確認判決之法律上利益，須因法律關係之存否不明
    確，致原告在私法上之地位有受侵害之危險，而此項危險得
    以對於被告之確認判決除去之者，始為存在。另按確認法律
    關係成立或不成立之訴，如有即受確認判決之法律上利益，
    縱其所求確認者為他人間之法律關係，亦非不得提起（最高
    法院95年度台上字第1815號判決參照）。經查，上訴人主張
    其為被上訴人財團法人桃園縣私立啟新社福會（下逕稱啟新
    社福會）捐助神明會中文昌會會員代表張添增之孫，依該會
    董事暨代表產生辦法之規定，為文昌會之會員代表，被上訴
    人張國元（下逕稱張國元）之會員代表權係受其父張袞廷讓
    渡而來，張袞廷則僅係代張添增行使會員代表權，非合法會
    員代表等節，均為張國元否認。是以，張國元或上訴人為文
    昌會在啟新社福會之會員代表，將導致上訴人此一法律上之
    地位處於不安狀態；其不安狀態，得以確認判決將之除去，
    依前揭說明，上訴人提起本件消極確認訴訟，應有受確認判
    決之法律上利益。
貳、實體方面：
一、上訴人主張：啟新社福會係由文昌會等改制前桃園縣境內32
    個神明會捐助財產而成立，並由各神明會之自然人會員推選
    出會員代表，組成捐助人代表會，文昌會原會員及會員代表
    均為伊之祖父張添增[(民國)64年12月21日歿]，依「財團法
    人桃園縣私立啟新社福會董事暨代表產生辦法」第1、4、7
    條規定，會員代表之任期為無限期，如因死亡或其他原因出
    缺時，得由原產生單位選補，若該單位產生代表有困難時，
    得由原會員代表之繼承人繼承，並明文禁止讓渡，則文昌會
    在啟新社福會之會員代表資格應由張添增之子張新金取得，
    再由伊繼承。張國元雖經列為文昌會在啟新社福會之會員代
    表，但係受張袞廷讓渡，惟張袞廷與張添增間並無何繼承關
    係，文昌會亦無選補張袞廷為會員代表之紀錄，張袞廷應無
    從取得會員代表資格。且張添增授權張袞廷代理行使會員代
    表權利一事，核與讓渡有間。是張袞廷取得文昌會會員代表
    資格不合法，張國元無從因受讓渡而取得文昌會在啟新社福
    會之會員代表資格。爰起訴請求：㈠確認張國元為啟新社福
    會捐助神明會中文昌會之會員代表資格不存在。㈡確認上訴
    人為啟新社福會神明會中文昌會之會員代表資格存在。
二、張國元抗辯：伊就文昌會之會員資格存在業經本院107年度
    上字第160號判決確定（下稱系爭另案訴訟），且上訴人為
    該案證人，其提起本件訴訟，縱無違反一事不再理原則，亦
    屬權利濫用。伊父親張袞廷確因張添增讓渡而取得文昌會會
    員代表資格，惟究係何方式取得，因年代久遠，當事人均已
    逝世，應減輕伊之舉證責任，而張袞廷自46年起出任文昌會
    會員代表，自49年至74年初任社福會之董事，並任附屬之中
    壢育幼院院長長達18年，張添增於死亡前均未異議，應可認
    張袞廷已合法取得文昌會在啟新社福會之會員代表資格。張
    袞廷將此會員代表資格讓渡予伊，已經啟新社福會同意，伊
    則自74年間出任文昌會之會員代表，自75年起開始出任董事
    迄今，上訴人現再為爭執，亦違反誠信原則等語。
三、啟新社福會則陳述張國元非文昌會在其之會員代表，並援用
    上訴人之主張。
四、原審判決駁回上訴人之訴。上訴人不服提起上訴，上訴聲明
    ：㈠原判決廢棄。㈡確認張國元就啟新社福會捐助神明會中文
    昌會之會員代表資格不存在。㈢確認上訴人就啟新社福會捐
    助神明會中文昌會之會員代表資格存在。被上訴人則答辯聲
    明：上訴駁回。
五、兩造不爭執事項（見本院卷一第212-213頁）：
　㈠啟新社福會係由改制前桃園縣境內32個神明會捐助財產而成
    立，並由各神明會之自然人會員推選出會員代表，組成捐助
    人代表會，由會員代表中選出董事及董事長，行使捐助章程
    之各項業務及權利。啟新社福會已於49年2月10日完成財團
    法人設立登記。
　㈡文昌會為啟新社福會之32個神明會之一。
　㈢張國元之父為張袞廷（81年6月28日歿）。
　㈣上訴人之父為張新金，張新金之父為張添增（64年12月21日
    歿）。　　
六、上訴人主張啟新社福會捐助神明會文昌會之會員代表原為張
    添增，此資格應由其繼承，張袞廷取得文昌會代表資格不合
    法，張國元自無從繼承為文昌會之代表等語，均為張國元否
    認，並以前詞置辯。兩造爭點為：㈠上訴人訴請確認張國元
    就啟新社福會捐助神明會中文昌會之會員代表資格不存在，
    有無理由？㈡上訴人訴請確認其就啟新社福會捐助神明會中
    文昌會之會員代表資格存在，有無理由？
  ㈠上訴人訴請確認張國元就啟新社福會捐助神明會中文昌會之
    會員代表資格不存在，有無理由？
  ⒈按確定判決，除當事人外，對於訴訟繫屬後為當事人之繼受
    人者，及為當事人或其繼受人占有請求之標的物者，亦有效
    力。對於為他人而為原告或被告者之確定判決，對於該他人
    亦有效力。民事訴訟法第401條第1項、第2項分別定有明文
    。為消極確認之訴訴訟標的法律關係，於確定終局判決經裁
    判者，受確定判決既判力效力所及之人，除法律別有規定外
    ，依民事訴訟法第401條規定定其範圍。查啟新社福會前對
    張國元起訴請求：確認張國元為啟新社福會捐助神明會中文
    昌會之會員代表資格不存在，為原法院以105年度訴字第327
    號判決駁回，啟新社福會不服提起上訴，為本院以107年度
    上字第160號判決駁回，啟新社福會再為上訴，經最高法院
    以107年度台上字第1588號裁定駁回確定（即系爭另案訴訟
    ）等節，有各該判決、裁定可稽（見原審卷一第145-169頁
    ），該民事事件當事人為啟新社福會、張國元，並非上訴人
    ，上訴人亦非民事訴訟法第401條所列之人，上訴人應非受
    本院107年度上字第160號確定判決既判力效力所及之人，其
    提起本訴，求為確認張國元就啟新社福會捐助神明會中文昌
    會之會員代表資格不存在，核無違反一事不再理原則，其訴
    自為合法。張國元雖抗辯上訴人乃系爭另案訴訟證人，其提
    起本件訴訟應屬權利濫用，然上訴人既僅為證人，而無從為
    訴訟上之攻防，其提起本訴，即無權利濫用之情，此一抗辯
    不足為採。
  ⒉次按，確認法律關係不存在之訴，如被告主張其法律關係存
    在時，應由被告負舉證責任，最高法院42年台上字第170號
    判例足參。查上訴人主張張國元就啟新社福會神明會中文昌
    會之會員代表資格不存在，張國元抗辯其存在，自應由張國
    元就其主張會員代表資格存在之積極事實負舉證之責，其就
    此已提出適當之證據，盡其舉證責任後，上訴人欲否認其抗
    辯時，即須再提出相當之證據，以證明有利於己之事實。查
    張國元業已提出系爭另案訴訟判決、裁定，應認其已先舉證
    證明其文昌會會員代表資格存在，上訴人否認此一事實之存
    在，應提出相當之證據，始能推翻。
  ⒊經查，啟新社福會原名財團法人桃園縣私立中壢救濟院（下
    稱中壢救濟院）乙節，為兩造所不爭，且中壢救濟院董事並
    代表產生辦法（下稱系爭辦法）第4條前段、第5條、第7條
    規定：「代表名額，原捐助神明會會員或其繼承人為當然代
    表，每單位自行推定代表一人，但其土地在田式甲以上者每
    滿二甲者得增一人，其尾數超過一甲五分者得增選代表一人
    ，但最多以五人為限…」、「各單位代表之推選，由各該單
    位會員為選舉人及被選舉人用無記名連記法互選，以得票最
    多者為當選...」、「各單位代表之任期為無限期，如因死
    亡或其他原因出缺時，得由原產生單位選補」等語（見本院
    卷三第377頁）；又系爭辦法中對於繼承人未予定義，且神
    明會會員資格得繼承，張國元於系爭另案訴訟一審106年4月
    7日準備程序並陳稱：文昌會沒有組織規章，但是有會員資
    格之人應該不能讓渡給沒有會員資格之人等語（見本院卷一
    第107頁），則系爭辦法中所稱繼承人應與民法上所稱繼承
    人為相同解釋。可見啟新社福會之神明會會員代表至多5人
    ，會員或其繼承人，始得任會員代表被選舉人，即不具神明
    會會員或其繼承人資格者，無從被選舉為會員代表，且文昌
    會會員資格不得讓渡，其在啟新社福會之會員代表如因死亡
    或其他原因出缺時，依系爭辦法之規定，得由原產生單位即
    文昌會選補。
  ⒋證人即啟新社福會總務組長陳金坊於原法院87年度訴字第785
    號事件87年11月20日言詞辯論期日作證，並提出決議書一份
    （下稱系爭決議書，見本院卷一第289頁），其上記載張添
    增為文昌會會員，且未記載張袞廷為會員乙節，觀諸該決議
    書即明（見本院卷一第91-98頁）。而張國元雖爭執系爭決
    議書之形式及實質真正，並謂上訴人共計提出決議書兩份（
    見本院卷一第91-98、319-321頁），其上會員（信徒）總代
    名單不同，日期不同，系爭決議書會員（信徒）總代名單中
    ，並有將張添增刪除之紀錄云云。但系爭協議書乃留存於啟
    新社福會之文件，並由啟新社福會總務於87年11月20日提出
    ，且系爭決議書乃文昌會之決議書，張國元所指另份決議書
    則係藥王會決議書，內容不同，本屬正常，張國元此一抗辯
    ，難認可採。依上顯示，張添增應為文昌會會員，張袞廷則
    非會員。又張國元以當事人身分具結陳述：張袞廷有無文昌
    會的會員代表資格我不清楚等語（見本院卷二第137頁）。
    則依前述文昌會會員資格不得讓渡及系爭辦法之規定，應僅
    張添增或張添增之繼承人始得被選任為文昌會在啟新社福會
    之會員代表，兩造既不爭執張袞廷非張添增之繼承人，張袞
    廷即無從繼承張添增之會員資格，而取得啟新社福會捐助神
    明會中文昌會會員代表之被選舉資格。
  ⒌張國元於本院另以當事人身份具結陳述：張添增因為公務繁
    忙才會請張袞廷代為行使會員代表權；其於系爭另案訴訟一
    審106年4月7日準備程序期日對於法官詢問張袞廷之會員代
    表資格前手為張添增一事，確實表示不爭執等語（見本院卷
    二第136-137、139頁），且其於系爭另案訴訟一審106年10
    月26日言詞辯論期日審判長詢問：「張添增為文昌會會員，
    並為文昌會派任啟新社福會會員代表」列為不爭執事項一事
    ，仍當庭表明無意見等語（見本院卷一第127頁），核與前
    述張添增為文昌會會員，具被選舉為啟新社福會會員代表資
    格，張袞廷非會員，不具此資格等節相符，信為可採。至於
    ，張國元雖另具結陳述：張添增只是會員，會員代表是經由
    選舉或推舉而出，張添增不是會員代表；依據啟新社福會資
    料「原捐助神明會代表系統表」，張添增沒有會員代表資格
    ；張袞廷不曉得是因為選舉或推舉的關係成為代表；張袞廷
    是代理張添增行使會員權；其於系爭另案訴訟表示張袞廷之
    會員代表資格前手為張添增後，回去查資料，發現張袞廷的
    會員代表前手是胡金雲云云（見本院卷二第137-140頁）。
    但張袞廷既不具被選舉為啟新社福會捐助神明會中文昌會會
    員代表資格，即無從經由合法選舉或推舉而為會員代表，此
    應可見張袞廷陳稱張添增非會員代表，張袞廷代張添增行使
    文昌會會員權，經選舉或推舉為會員代表云云，為無可採。
    又「原捐助神明會會員代表系統表」記載46年中壢救濟院成
    立時，文昌會之會員代表為胡金雲，49年中壢救濟院第二屆
    會員代表為胡金雲、張國元、陳鼎友、林阿包及葉雲思等5
    人（見本院卷二第37頁），可見胡金雲為文昌會成立及第二
    屆會員代表，張國元據此陳述張袞廷前手為胡金雲云云，難
    認與此記載相符。是以，上訴人主張張添增為文昌會會員，
    為該會在啟新社福會會員代表，其會員代表權由張袞廷代為
    行使等語，信屬有據。又「代為行使會員代表權」意指張添
    增為會員代表，並委由張袞廷代為處理相關事宜，此與讓渡
    會員代表資格或張袞廷被選舉或被推選為會員代表等皆不相
    同。從而，上訴人應已證明張添增為文昌會會員及會員代表
    ，且張添增係請張袞廷代為處理文昌會會員代表事宜，而非
    讓渡會員代表資格等事。
  ⒍張國元雖抗辯其稱張添增將會員及會員代表資格讓與張袞廷
    ，係指張添增無意擔任而將擔任啟新社福會捐助神明會中文
    昌會會員代表之機會讓與張袞廷，且依49年2月12日臺灣新
    竹地方法院公告、46年9月14日與49年10月1日桃園縣政府頒
    發與張袞廷擔任中壢救濟院董事之聘函、原捐助神明會代表
    系統表、中壢救濟院會員代表名冊，張袞廷已取得會員代表
    資格，縱認張添增曾擔任會員代表，其亦已讓與張袞廷；且
    張添增就上開情事從未爭議，應認張袞廷已合法取得會員代
    表資格等語。但系爭辦法已規定神明會會員或其繼承人方得
    為會員代表之被選舉人，且文昌會會員資格不得讓渡，張袞
    廷非文昌會會員，均如前述，張添增應不得讓渡文昌會會員
    予張袞廷，張袞廷當無從取得被選舉為文昌會在啟新社福會
    之會員代表資格，張國元抗辯張添增將擔任會員代表之機會
    讓與張袞廷云云，難認有據。又49年2月12日臺灣新竹地方
    法院公告、46年9月14日與49年10月1日桃園縣政府頒發與張
    袞廷擔任中壢救濟院董事之聘函、原捐助神明會代表系統表
    、中壢救濟院會員代表名冊等件，僅得證明張袞廷經啟新社
    福會列為捐助神明會中文昌會之會員代表並當選啟新社福會
    董事。然張袞廷之會員代表資格本須符合系爭辦法規定，其
    不具被選舉人資格，已如前述，自無從以其經啟新社福會列
    為捐助神明會文昌會會員代表並當選董事一事，認其會員代
    表資格合法存在。再者，張添增既係請張國元代為行使會員
    代表權，其未爭議一事，自亦無從證明其明知張袞廷以會員
    代表自居而仍無爭議，是張國元以張添增未爭議為由，抗辯
    張添增確有讓與會員代表資格云云，亦無所據。從而，張國
    元抗辯張袞廷受選舉或推舉或張添增讓渡而為合法會員代表
    云云，難認可採。
  ⒎依上，張袞廷應係代張添增行使文昌會會員代表權，而非合
    法取得會員代表資格。本件張國元之會員代表資格既係受張
    袞廷讓渡而來，張袞廷復無合法會員代表資格，則上訴人就
    其主張：張國元就啟新社福會捐助神明會中文昌會會員代表
    資格不存在一事，應已舉證證明。是本件張國元雖提出系爭
    另案訴訟判決、裁定所舉證其在啟新社福會捐助神明會中文
    昌會會員代表資格存在，業經上訴人提出前揭證據予以推翻
    ，則本件應難認張國元業已舉證證明其在啟新社福會捐助神
    明會中文昌會會員代表資格存在，其既未能證明此事，上訴
    人請求確認張國元就啟新社福會捐助神明會中文昌會之會員
    代表資格不存在，即屬有據。張國元就此雖另抗辯上訴人長
    期未爭議，起訴有違誠信，但張新金曾為爭議，有中壢育幼
    院第三屆董事會第16次臨時董事會會紀錄可稽（見本院卷一
    第168頁），上訴人亦曾於系爭另案訴訟作證，張國元抗辯
    其等長期未爭議云云，難認有據，其以此謂上訴人起訴有違
    誠信，自亦無據。從而，上訴人請求確認張國元就啟新社福
    會捐助神明會中文昌會之會員代表資格不存在，即應為可採
    。
  ㈡上訴人訴請確認其就被上訴人啟新社福會捐助神明會中文昌
    會之會員代表資格存在，有無理由？
    經查，張國元於系爭另案訴訟一審106年10月26日言詞辯論
    期日審判長詢問：「原告（即啟新社福會）之前身分別為中
    壢救濟院、中壢仁愛之家…依中壢救濟院董事並代表產生辦
    法第7條係規定，代表「如因死亡或其他原因出缺時，得由
    原產生單位選補之」（…）；65年8月17日成立中壢仁愛之家
    董事並代表產生辦法第7條係規定，代表「如因死亡或其他
    原因出缺時，得由原產生單位補選，但因該單位產生困難時
    ，得由原代表之繼承人繼任之」，張添增為文昌會會員，並
    為文昌會派任啟新社福會會員代表」列為不爭執事項一事，
    當庭表明無意見等語（見本院卷一第127頁），啟新社福會
    董事暨代表產生辦法第7條本文規定：「各單位代表之任期
    為無限期，如因死亡或其他原因出缺時，得由原產生單位選
    補，但因該單位產生代表困難時得由原代表之繼承人繼承之
    」（見原審卷第97頁），此亦為上訴人所主張。又張添增為
    啟新社福會捐助神明會中文昌會會員代表，已如前述，且張
    添增於64年12月12日死亡，張新金為其繼承人，及張新金已
    死亡，上訴人為張新金之子等節，為兩造不爭（見不爭執事
    項㈣、本院卷一第376頁）；且文昌會在啟新社福會之會員代
    表於49年選舉之第二屆以後並無補選，觀諸「原捐助神明會
    會員代表名冊」即明（見本院卷二第37頁）；啟新社福會並
    當庭陳明援用上訴人之主張（見本院卷三第350頁），而可
    認其對於上訴人係文昌會在其之會員代表不爭執。則上訴人
    主張張新金依中壢仁愛之家董事並代表產生辦法第7條規定
    繼承張添增在啟新社福會捐助神明會中文昌會之會員代表資
    格，其依啟新社福會董事並代表產生辦法第7條規定繼承張
    新金之會員代表資格，而求為確認其為啟新社福會捐助神明
    會中文昌會之會員代表等語，應屬有據。
七、綜上所述，上訴人請求：㈠確認張國元就啟新社福會捐助神
    明會中文昌會之會員代表資格不存在。㈡確認上訴人就啟新
    社福會捐助神明會中文昌會之會員代表資格存在，自屬正當
    ，應予准許。從而原審為上訴人敗訴之判決，尚有未洽，上
    訴論旨指摘原判決不當，求予廢棄改判，為有理由，爰由本
    院廢棄改判如主文第2、3項所示。
八、本件事證已臻明確，兩造其餘之攻擊或防禦方法及所用之證
    據，經本院斟酌後，認為均不足以影響本判決之結果，爰不
    逐一論列，附此敘明。
九、據上論結，本件上訴為有理由，依民事訴訟法第450條、第7
    8條、第85條，判決如主文。
中　　華　　民　　國　　111 　年　　6 　　月　　21　　日
                  民事第十一庭  
                        審判長法  官  李慈惠
                              法  官  吳燁山
                              法  官  趙雪瑛
正本係照原本作成。
如不服本判決，應於收受送達後20日內向本院提出上訴書狀，其
未表明上訴理由者，應於提出上訴後20日內向本院補提理由書狀
（均須按他造當事人之人數附繕本）上訴時應提出委任律師或具
有律師資格之人之委任狀；委任有律師資格者，另應附具律師資
格證書及釋明委任人與受任人有民事訴訟法第466條之1第1項但
書或第2項所定關係之釋明文書影本。如委任律師提起上訴者，
應一併繳納上訴審裁判費。
中　　華　　民　　國　　111 　年　　6 　　月　　21　　日
　　　　　　　　　　　　　    書記官  郭晋良